Inventaris van het archief van het Departement van de Hollandsche Fortificatien Krammer en Biesbosch e.a., (1736) 1795-1813
Nationaal Archief, Den Haag
Departement der Hollandse Fortificatiën Krammer en Biesbosch
Hollandse Fortificatiën
1736-1813
merendeel 1795-1813
3635
2.80 meter; 52 inventarisnummers.
Nationaal Archief, Den Haag
Departement Krammer en Biesbosch tot aan de Zuiderzee
Departement van de Hollandse Fortificatien
Directie van het Noorden en der Schelde
Eerste Directie van de Genie te Amsterdam
Vanaf 1798 vielen de Hollandse vestingwerken onder het algemeen bestuur van de fortificatiewerken. Het archief bevat onder andere ingekomen en uitgaande brieven, rapporten, memoriën, bestekken, stukken betreffende inundatiën en betreffende de verdediging van gebieden in Noord-Holland.
Archiefvorming
Geschiedenis van de archiefvormer
Het Departement der Hollandse fortificatiën was vóór het einde der 18de eeuw niet ingedeeld bij de andere provinciën. Het werd verdeeld in de Vestingwerken van de Hollandsche en Zeeuwsche kusten en in het Departement van de Groote en in dat van de Kleine Hollandsche fortificatiën. Tot het departement van de Groote behoorden o.a. Brielle, Hellevoetsluis, De Klundert, Geertruidenberg, Heusden, Woudrichem, Loevestein en Gorinchem met bijbehoorende forten; tot het departement van de Kleine behoorden o.a. Naarden, Muiden, Weesp, Woerden, Oudewater, Schoonhoven en Nieuwpoort eveneens met bijbehoorende forten. Tot directeur van het Departement der Hollandse fortificatiën werd 14 januari 1798 benoemd luitenant-kolonel-ingenieur C.R.T. Krayenhoff, die tevens de betrekkingen van adjunct-contrarolleur en inspecteur-generaal van `s Lands Rivieren waarnam. Toen Krayenhoff 10 mei 1798 een schrijven ontving van het Uitvoerend Bewind om binnen 24 uur te verklaren of hij de betrekking van chef de bureau van den Waterstaat of wel die van directeur der fortificatiën verkoos, nam hij het besluit om laatstgenoemde betrekking te blijven behouden.
Met de leiding van het Departement van de Groote Hollandsche fortificatiën was belast de ingenieur J.Scholten en de ingenieur J.Nagel met die der Kleine Hollandsche fortificatiewerken.
De Agent van Oorlog gaf 24 Maart 1798 kennis aan den directeur-generaal der fortificatiën, dat de departementen der Hollandsche fortificatiewerken en de vestingwerken van de Hollandsche en Zeeuwsche kusten zouden worden gebracht onder het algemeen bestuur van fortificatiewerken en de dienst zou worden uitgeoefend als in de andere departementen. Tevens werd hem opgedragen een nieuwe organisatie voor te dragen. Bij besluit van het Uitvoerend Bewind van 30 Mei 1798 kwam een geregelde organisatie in de beide departementen der fortificatiewerken van het voormalig gewest Holland tot stand. De vesting Heusden en Geertruidenberg, de bijbehoorende forten en buitenposten te Doveren, Waspik, e.a. werden van de Hollandsche fortificatiewerken afgescheiden en gevoegd bij het Departement van de Neder-Maas. De vesting Klundert en `t fort De Suikerberg, benevens de kusten der eilanden Schouwen en Walcheren werden gevoegd bij het Departement van Bataafsch-Brabant. Het Departement der Hollandsche fortificatiën werd nu genoemd Departement van de Krammer en Biesbosch tot aan de Zuiderzee.
Met de fortificatiewerken langs de kust van Texel af tot aan Hoek van Holland werd de generaal-majoor Van Helden. Dit gedeelte werd het besluit van het Uitvoerend Bewind van 29 october 1798 weder teruggebracht naar het Departement van de Krammer en Biesbosch tot aan de Zuiderzee, doch dit kreeg nu de naam Van de Krammer en Biesbosch tot aan en met het eiland Texel. Tot directeur werd benoemd luitenant-kolonel-ingenieur C.R.T.Krayenhoff.
Deze werd 28 Maart 1806 bevorderd tot kolonel en 18 Juli van dat jaar benoemd tot directeur-generaal van het Depot Generaal van Oorlog. Als directeur der fortificatiën werd hij opgevolgd door kolonel-ingenieur Donnat terwijl deze 8 April 1808 werd vervangen door generaal-majoor A. Croiset.
Bij Koninklijk decreet van 26 December 1807, nr. 1 werd de artillerie en genie samengevoegd en kwamen er 3 directiën, o.a. de directie van het Noorden en der Schelde, omvattende het eiland Texel, de werken langs de Noord-Hollandsche kust, het Land van Voorne, de Zeeuwse eilanden, het Land van Goedereede, de vesting Bergen op Zoom, de linie van Steenbergen en Willemstad, verder de linie van Holland tot Woudrichem en Loevestein zich uitstrekkende tot aan de Zuiderzee en Naarden, alsmede de stad Utrecht en de linie van Amsterdam. De benaming departement Van de Krammer etc. verviel en werd vervangen door de directie van het Noorden en der Schelde en bleef deze behouden tot 1 januari 1811.
Bij Keizerlijke decreet van 25 October 1810 werd bepaald (algemeen reglement ter organisatie der Hollandsche departementen
Courier van Amsterdam, d.d. 31 october 1810, nr. 88.
dat te rekenen van 1 Januari 1811 er in Holland zullen zijn twee directiën van de Genie. De eerste zal haar standplaats te Amsterdam hebben en bestaan uit de departementen van de Zuiderzee, de Monden van de Maas en van den Opper-IJssel. De tweede zal haar standplaats te Groningen hebben en bestaan uit de departementen Monden van den IJssel, van Friesland, de Ooster- en dat van de Wester-Eems.
Tot de directie Amsterdam behoorden de arrondissementen: Den Helder, (Medemblik, Enkhuizen,) Alkmaar, Texel (Vlieland en Terschelling) Naarden en Brielle en de sous-directiën Zutphen.
Geschiedenis van het archiefbeheer
De verwerving van het archief
De rechtstitel is (nog) onbekend.
3.01
Aanwijzingen voor de gebruiker
Openbaarheidsbeperkingen
Volledig openbaar.
Materiële beperkingen
Aanvraaginstructie
Openbare archiefstukken kunnen online worden aangevraagd en gereserveerd. U kunt dit ook via de terminals in de studiezaal van het Nationaal Archief doen. Om te kunnen reserveren dient u de volgende stappen te volgen:
U maakt een profiel aan op www.gahetna.nl, en logt vervolgens in
Via de archiefinventaris (alleen de beschrijvingen met rode nummers) selecteert u het gewenste archiefstuk door op de knop 'Reserveren' te klikken
In het volgende scherm geeft u aan op welke dag u het archiefstuk wilt inzien
Indien u zich bevindt in de studiezaal en een tafelnummer heeft ontvangen kunt u dit nummer vermelden. Als u geen tafelnummer heeft kunt u tafelnummer 777 laten staan
Vervolgens bevestigt u uw reservering door deze te versturen.
Verwant materiaal
Beschikbaarheid van kopieën
Beschrijving van de series en archiefbestanddelen
- Ingekomen brieven., A.
  - Brieven en andere stukken, ontvangen van verschillende autoriteiten., 1795 December 4 - 1813 Juni 25; 1-19; 16 banden, 2 pakken en 1 omslag
    - 1795 December 4 - 1797 December 29., 1; 1 pak
    - 1796 Januari 14 - 1797 Juni 2., 2
      Voorin eenige brieven gericht aan den inspecteur-generaal van 's lands rivieren C.R.T. Krayenhoff.
    - 1798 Januari 2 - 1800 December 20., 3
      In dit nr. vele brieven gedurende den tijd, dat luitenant-kolonel Krayenhoff optrad als chef van de veld-ingenieurs.
    - 1799 Januari 2 - 1799 December 30., 4
    - 1800 Januari 2 - 1800 December 24., 5
    - 1801 Januari 2 - 1801 December 25., 6
    - 1802 Januari 5 - 1802 December 28., 7
    - 1803 Januari 6 - 1803 December 30., 8
    - 1804 Januari 2 - 1804 December 31., 9
    - 1805 Januari 8 - 1805 December 30., 10
    - 1806 Januari 10 - 1806 December 24., 11
    - 1807 Januari 21 - 1807 December 31., 12
      Achterin los twee minuut-uitgaande brieven betreffende de overgave van het departement.
    - 1808 Januari 5 - 1808 Augustus 29., 13
    - 1808 September 3 - 1808 December 29., 14
    - 1809 Januari 4 - 1809 April 28., 15
      Voorin agenda.
    - 1809 Mei 1 - 1809 Augustus 31., 16
      Als nr. 15.
    - 1809 September 1 - 1809 December 29., 17
    - 1810 Januari 2 - 1810 December 31., 18; 1 pak
    - 1811 Januari 19 - 1813 Juni 25, 19; 1 omslag
  - Brieven, rapporten, memoriën en aantekeningen betreffende de Hollandsche waterlinie:, 1794-1796; 20; 1 omslag
  - Register van aanteekeningen en resoluttiën van het Provinciaal Comité van Holland betreffende de fortificatiewerken., 1796 - 1797; 21; 1 deel
    Voorin alphabetische index.
  - Opene brieven van aanbeveling ten behoeve van den luitenant-kolonel der fortificatiën C.R.T. Krayenhoff voor aangrenzende bevriende mogendheden om den luitenant-kolonel behulpzaam te willen zijn in de uitvoering zijner commissie tot het maken van een nieuwe kaart van Holland., 1802-1807; 22; 7 stukken in omslag
  - Resolutiën van Gecommitteerde Raden van Holland en West-Friesland. (Extracten), 1768 - 1773; 23; 1 omslag
  - Memorie van C. Redelijkheid, rakende de metselarij van 's lands fortificatiën, om dezelve met minder kosten te bouwen en te onderhouden., 1754; 23A; 1 deel
  - Memorie betreffende het invoeren van een meer spaarzaam onderhoud van 's lands fortificatiën en defensiewerken in het departement van fortificatiën., 1801; 24; 15 stukken aaneengehecht
  - Lijst houdende aanteekeningen van de havens waar schepen vertrekken en aanleggen in de provincie Noord-Holland., 1807; 25; 3 stukken in omslag
  - Inventaris van het archief van het departement van het Noorden en de Schelde., 1811-1813; 26; 3 stukken in omslag
- Bestekken, gebouwen, boomen, bruggen, landerijen etc., B.
  - Bestekken van fortificatie- en andere werken., 1793-1804; 27; 1 omslag
    Voorin lijst der bestekken, waaruit blijkt, dat verscheidene bestekken ontbreken.
  - Register houdende aantekening van de geldelijke bedragen toegestaan voor verschillende werken in de sous-directiën te Amsterdam, Zutphen en Den Helder., 1811; 28; 1 omslag
  - Resolutiën betreffende vergunning tot het bouwen van huizen en loodsen, koop van gebouwen, reparatiën aan bruggen, verkoop van boomen, uitgraven van slooten etc. in het departement van de Kleine fortificatiën., 1736 - 1785; 29; 1 band
    Achterin agenda.
  - Proces-verbaal met bijbehoorende stukken betreffende gebouwen geschikt voor militair gebruik., 1810 - 1813; 30; 1 omslag
  - Lijst van de landerijen gelegen onder de vesting Woerden behoorende aan de provincie Holland., 1797; 31; 1 stuk in omslag
- Stukken betreffende inundatiën., C.
  - Memorie betreffende de Hollandsche inundatie. Opgemaakt door den kapitein-ingenieur Pierlinck., 1755 - 1757; 32; 1 stuk in omslag
  - Memoriën betreffende het stellen der inundatie aan de oostzijde van de provincie Holland en vanaf de Zuiderzee tot aan de Merwede, de z.g. Hollandsche Waterlinie. (afschrift). Opgesteld door den luitenant-kolonel Krayenhoff., 1796-1797; 33; 2 deelen en 2 omslagen
  - Rapport betreffende verschillende waterhoogten, keerkaden etc. tusschen den Amstel en de Haarlemmermeer. Opgemaakt door den kapitein-ingenieur Valter., 1808; 34; 1 stuk in omslag
    En 1 teekening.
  - Stukken betreffende de afzanding en afgraving der hooge gronden rondom de vesting Naarden., 1794 - 1798; 35; 6 stukken in omslag
  - Memorie en calculatie van kosten wegens het bouwen van een stoommachine met de daarbij behoorende werken tot het formeeren van een inundatie om de vesting Naarden., 1797; 36; 3 stukken in omslag
- Stukken betreffende aanval en verdediging., D.
  - Stukken betreffende de verdediging van de stad Amsterdam., 1794, 1807 - 1809; 37; 1 deel en 4 omslagen
  - Memorie betreffende de militaire topographische verdediging van Noord-Holland., 1804; 38; 1 omslag
    (Fransch.)
  - Memorie betreffende het in kaart brengen en verdediging van Den Helder en Huisduinen. Opgesteld door den kapitein-ingenieur Van der Wijck., 1800-1802; 39; 1 deel
  - Memorie betreffende de verdediging der stranden benoorden de rivieren De Maas tot en met Den Helder., 1800; 40; 1 omslag
  - Stukken betreffende de verdediging van de reede van Texel en het Nieuwediep., 1796 - 1799; 41; 2 stukken in omslag
  - Memorie betreffende den staat van defensie van de reede van Texel en het land van Den Helder en Huisduinen. Opgemaakt door den kolonel-directeur Krayenhoff., 1807; 42; 1 omslag
  - Memorie van een aanval op Amstelveen., 1787; 43; 1 stuk in omslag
- Uitgegane brieven, orders en rapporten., E.
  Zie ook inv.nr. 3: inventaris der stukken brigade ingenieurs te velde in Noord-Holland.
  - Minuten van uitgegane brieven en rapporten., 1796 Maart 29 - 1797 December 6 en z.d; 44; 1 pak
  - Register van verzonden brieven en orders., 1796 Januari 8 - 1813 November 25; 45-50; 5 deelen en 1 band
    - 1796 Januari 8 - 1797 October 14., 45
    - 1797 April 27 - 1797 October 19., 46
      In dit nr. komen ook vele brieven voor gedurende den tijd, dat luitenant-kolonel Krayenhoff optrad als commandant van de brigade ingenieurs te velde.
    - 1797 October 20 - 1798 December 31, 47; 1 band
    - 1811 Januari 20 - 1811 Juli 2., 48
    - 1811 Juli 2 - 1812 Januari 10., 49
    - 1813 Mei 27 - 1813 November 25., 50
  - "Orderboek" Orders gegeven door den directeur., 1810 Februari 3 - 1811 Februari 1; 51; 1 deel
    Achterin gedeeltelijke agenda.